【裁判字號】    98,上訴,1241
【裁判日期】    981023
【裁判案由】    強盜等
【裁判全文】
臺灣高等法院高雄分院刑事判決        98年度上訴字第1241號
上  訴  人
即  被  告  乙○○
上  訴  人
即  被  告  戊○○
                    4（另案於臺灣高雄監獄執行中)
上列二人共同
指定辯護人  本院公設辯護人  孫妙岑
上列上訴人因強盜等案件，不服臺灣高雄地方法院97年度訴字第
1745號中華民國98年7 月23日第一審判決（起訴案號：臺灣高雄
地方法院檢察署96年度偵字第33691 號、96年度偵續字第490 號
、97年度偵字第2204號），提起上訴，本院判決如下：
     主  文
上訴駁回。
     事  實
一、乙○○前於民國82、83年間，因犯煙毒案件2 件，經法院各
    判處有期徒刑3 年4 月、3 年7 月確定，合併執行，於87年
    4 月17日縮短刑期假釋出監，嗣經撤銷假釋，復於89年9 月
    5 日入監執行，甫於92年11月9 日縮短刑期執行完畢。乙○○仍不知悛悔，與戊○○及另2 名真實姓名不詳之成年男子
    共4 人，共同基於意圖為自己不法所有、行使偽造特種文書
    、冒充公務員僭行職權之犯意聯絡，於95年11月30日夜間8
    時許，前往甲○○位於高雄縣鳳山市○○街66號4 樓之3 之
    住處外守候，乘甲○○與Ａ男（成年人，真實姓名詳卷）正
    欲進屋之際，以2 人1 組方式，分從該處2 旁樓梯間一擁而
    上，戊○○手持玩具槍1 把抵住A 男頭部太陽穴，向甲○○
    及A 男出示偽造之紅色刑警證1 張而行使，足以生損害於高
    雄市政府警察局核發刑警證之公信力，並恫稱：妳是甲○○
    ，我們是鳳山三組的警察，已經注意妳很久了等語，另3 人
    中之1 人即持手銬1 副銬住甲○○及A 男，以此強暴、脅迫
    方式至使甲○○及A 男不能抗拒，並壓制其等進屋，侵入甲○○之住宅後，因甲○○要求先吃飯，乙○○等4 人則再以
    腳銬1 副將甲○○與Ａ男銬住。迨甲○○食用完畢，隨乙○○進入房間談判，乙○○手持1 包白色粉末（無證據證明係
    屬毒品）向甲○○稱：「妳說沒有，這是什麼？」、「這件
    不辦妳，要給我們多少錢？」等語，致甲○○心生畏懼，遂
    與其交涉應交付之財物金額。另戊○○及其他2 人則命Ａ男
    交出身上所有物品，並令Ａ男面向客廳牆角蹲踞，不准回頭
    ，Ａ男遂依指示交付身上現金約新臺幣（下同）3,000 元予
    戊○○等人，戊○○及其他2 人隨即在甲○○住處翻箱倒櫃
    ，將甲○○置於廚房皮包內之寶石2 顆、碎鑽4 顆、甲○○
    之女丙○○置於房間內抽屜之現金6 萬元取走。乙○○等4
    人以上揭方式冒充高雄縣警察局鳳山分局刑事組警員，行使
    警察依法搜索、調查犯罪之職權。乙○○並要求以40萬元解
    決此事，甲○○即先電告其女丙○○自外提領現金返家，再
    將丙○○所提領之現金9 萬元及其所配戴之勞力士滿天星鑽
    錶1 只取下交付乙○○，乙○○等4 人得手後旋即離去。嗣
    甲○○於96年2 月3 日報案，經警於96年5 月23日循線查獲
    乙○○，又於96年11月19日晚間7 時36分許，為警持搜索票
    至戊○○位於高雄縣鳳山市○○街142 巷2 號之租屋處搜索
    ，扣得手銬、腳銬各1 副、偽造之刑警證7 張、玩具槍3 枝
    等物而查知上情。
二、案經高雄市政府警察局及高雄市政府警察局左營分局移送臺
    灣高雄地方法院檢察署檢察官偵查起訴。
    理  由
一、證人甲○○、己○○、丙○○、Ａ男、鄭文雄於檢察官偵查
    中所為之陳述，已依法具結，甲○○、己○○、丙○○、Ａ
    男並於原審到庭作證，經被告及辯護人行使詰問權，證人等
    未曾提及檢察官在偵查時有不法取供之情形，被告亦未釋明
    上開陳述有顯不可信之情況，依刑事訴訟法第159 條之1 第
    2 項規定，上開證人於偵查中之證言具有證據能力。又證人
    甲○○、己○○、鄭文雄於警詢中之陳述，係審判外之陳述
    ，本不得作為認定被告犯罪事實之證據，惟其等所為之上開
    警詢筆錄內容，業經檢察官、被告及辯護人於本院審判程序
    表示同意作為證據，本院審酌上開警詢筆錄作成時，較無人
    情施壓或干擾，亦無不當取供之情形，認為以之作為本案之
    證據亦屬適當，依刑事訴訟法第159 條之5 第1 項規定，證
    人甲○○、己○○、鄭文雄於警詢中之證言自具有證據能力
    。
二、訊據被告乙○○、戊○○固坦認於前揭時地，與另2 名男子
    一同前往被害人甲○○住處，並取走現金9 萬元、勞力士鑽
    錶1 只及寶石2 顆等情，惟均矢口否認有何加重強盜、行使
    偽造特種文書及僭行公務員行使職權犯行，一致辯稱：本件
    是甲○○與己○○間之債務糾紛，己○○說甲○○欠他20、
    30萬，拜託我們去處理，甲○○主動拿現金9 萬元、勞力士
    手錶1 個和寶石2 顆給我們抵債，我們沒有拿玩具槍、假刑
    警證和手銬、腳銬，也沒有拿Ａ男的錢及翻箱倒櫃云云。經
    查：
  (一)上開事實，迭據被害人甲○○、Ａ男及證人丙○○分別於警
    偵詢及原審指證綦詳（見偵卷一第69至70、147 頁、偵卷二
    第13、14、36頁、第45至46頁、原審卷第134 至149 頁、第
    282 至289 頁），復有在被告戊○○住處查獲之刑警證7 張
    、玩具槍3 把及手銬、腳銬各1 副扣案足佐。上開扣案之刑
    警證7 張，均屬偽造一節，亦有高雄市政府警察局98年4 月
    16日高市警刑人字第0980021791號函1 紙在卷可參（見原審
    卷第59頁）。又證人丙○○在玉山銀行鳳山分行之帳戶確於
    95年11月30日提領9 萬元等情，有玉山銀行鳳山分行96年12
    月14日玉山鳳山字第07121408號函及丙○○之存戶交易明細
    表各1 份附卷可稽（見97年度偵字第2204號卷，下稱偵卷四
    ，第13至19頁、96年度偵字第33691 號卷，下稱偵卷三，第
    24、25頁）。再被害人甲○○所有之勞力士滿天星鑽錶，由
    被告戊○○於95年12月9 日偕同己○○，至高雄市前鎮區立
    達鐘錶眼鏡專賣店，由己○○具名典當予鄭文雄，變賣得款
    55,000元之事實，已經證人鄭文雄於警詢及偵查中證述詳實
    ，並有購買物品證明單1 張在卷可參( 見偵查卷一第88至93
    頁，偵查卷二第7 頁) ，核與被告乙○○於原審結證稱：手
    錶由己○○和戊○○拿去當舖當55,000元等語相符( 見原審
    卷二第130 頁) 。綜上各情，足證被害人甲○○、Ａ男之指
    訴應可採信。
  (二)被告乙○○、戊○○雖否認犯行，並以前揭情詞置辯。惟被
    告乙○○、戊○○等人確有持刑警證、玩具槍、手銬、腳銬
    犯案，已經被害人甲○○、Ａ男指述甚明，雖其二人於原審
    審理時未證述何人持前揭刑警證及玩具槍，惟被害人甲○○
    前於偵訊時證稱：被告戊○○有給我看一下紅色證件等語（
    見偵卷二第36頁），被害人Ａ男於原審證稱：我被1 個胖胖
    的( 指被告戊○○) 拿槍抵著，他還拿1 張紅色證件自稱鳳
    山三組等語（見原審卷第287 頁），足徵被告戊○○確有手
    持玩具槍及紅色證件，並自稱警察甚明。又員警係在被告戊○○租屋處查獲玩具槍、刑警證、手銬、腳銬等物，而扣案
    之刑警證，外觀確係紅色一節，有搜索扣押筆錄及前揭刑警
    證7 張照片可憑，足見被告戊○○確有紅色刑警證、玩具槍
    及手銬、腳銬可管領使用，故扣案之刑警證、玩具槍、手銬
    、腳銬應係被告戊○○與被告乙○○及另2 名男子於本案所
    持以使用之物無訛。再參酌被告戊○○於案發時自稱警察，
    又持槍並出示紅色證件，其用意應係以該紅色證件表明其等
    為警察身分，至為明灼；縱被害人甲○○、Ａ男於原審審理
    時無法明確指出該紅色證件內容，亦無礙前揭事實之認定。
    被告戊○○雖辯稱：扣案玩具槍、刑警證、手銬、腳銬非我
    所有云云，惟上開物品既在被告戊○○住處查獲，則顯然係
    在被告戊○○管領使用中，縱令該物品非被告戊○○所有，
    亦不能卸免其刑事責任。被告2 人否認持偽造之刑警證、玩
    具槍、手銬、腳銬犯案，核係避重就輕之詞，不足採信。
  (三)被告等人於案發時，曾以白色粉末恫嚇被害人甲○○乙情，
    亦據被害人甲○○指證歷歷，被害人甲○○於原審證稱：當
    時僅我與一陌生男子在房間內，他拿出1 包白色粉末說「你
    說沒有，那這是什麼？」而在房間跟我談的人很像被告乙○○等語（見原審卷第135 、136 頁），而被告乙○○亦於原
    審供稱：我與被害人甲○○在房間講了1 、2 個小時等語（
    見原審卷第126 頁），足認案發時手持白色粉末恫嚇被害人
    甲○○者應係被告乙○○無疑。準此，被告乙○○、戊○○
    及另2 名男子，確於前揭時、地，以冒充警察辦案、行使搜
    索權之方式，並因此向被害人甲○○勒索款項，而以強暴之
    手段至使甲○○及A 男不能抗拒，強取如事實欄所示財物甚
    明。被告等辯稱：上開財物是甲○○主動交付，沒有拿房間
    抽屜內之碎鑽4 顆、現金6 萬元及Ａ男之3,000 元云云，應
    屬卸責之詞，亦無可採。
  (四)被告2 人另辯稱：我們是幫己○○向甲○○討債云云。惟被
    告乙○○、戊○○等4 人於案發過程，自始至終並未告知渠
    等係受己○○委託處理債務，亦未告知渠等意在討債等情，
    業據被害人甲○○、Ａ男及證人丙○○於原審證述甚詳（見
    原審卷第139 、141 、142 、148 、288 頁），核與被告乙○○於警詢時證稱：己○○要求不要告知被害人甲○○是他
    委託處理糾紛等語相符（見偵卷二第57頁），足見被告乙○○確未告知被害人甲○○係處理己○○之債務糾紛。又己○○並未告知被告乙○○其對被害人甲○○債權金額、亦未交
    付債權憑據一節，業據被告乙○○於警詢時供稱：己○○並
    未告知我數目，是我與被害人甲○○自行協調等語（見偵卷
    一第14頁），被告乙○○於原審復陳稱：前揭警詢供述無意
    見，我於警詢供述實在，是出於自由意志等語（見原審卷第
    132 頁），並供述：己○○沒有拿收據、本票給我等語（見
    原審卷第128 頁）。另被告戊○○於原審亦結證稱：乙○○
    並無討債對象的本票、支票或憑據等語（見原審卷第179 頁
    ）；核與證人己○○於原審證稱：我並未告知被告乙○○要
    討回多少錢等語相符（見原審卷第218 頁）。衡情苟被告乙○○、戊○○係為己○○討債，則為使被害人明瞭確有債權
    存在，藉以磋商債務償還之能力、方式，豈會未告知債權人
    為何人？又何以無債權憑證存在？況未知債權金額，如何討
    債？亦如何與債務人磋商債務償還方式？被告等若有討取債
    務之正當理由，何需假冒刑警辦案強行進入被害人甲○○家
    中？又若係向被害人甲○○討取債務，豈會拿取無債務關係
    存在之Ａ男所有現金3,000 元？又豈會翻箱倒櫃取走被害人
    甲○○皮包內之寶石、碎鑽及證人丙○○房內之現金6 萬元
    ？足徵被告2 人所辯，悖於常情，委無可取。
  (四)再者，被告乙○○前於警詢時供稱：己○○並未告知我數目
    ，是我與被害人甲○○自行協調等語（見偵卷一第14頁），
    惟其於原審改稱：己○○有告知我，被害人甲○○欠他2 、
    30萬元等語（見原審卷第126 、128 頁），前後供述不一，
    已難採信。而證人己○○前於警詢、偵訊時，均未提及其對
    被害人甲○○有債權存在（見偵卷一第135 至142 頁、偵卷
    二第16至19頁、第30至32頁），其僅於偵訊時陳稱：我有向
    被害人甲○○購買8 萬元毒品，但毒品純度不純等語（見偵
    卷二第31頁），然其於原審始改稱：我有向乙○○說前後向
    被害人甲○○拿30萬元毒品左右，看被害人甲○○要還多少
    等語（見原審卷第275 頁），前後陳述不一，亦有可議。經
    核證人己○○與被告乙○○前揭陳述，可見證人己○○於原
    審證述其與被害人甲○○間有30萬元毒品交易云云，應係附
    和被告乙○○之詞，顯難採信。是被告乙○○、戊○○前揭
    所辯，均係狡卸之詞，無足採信。被告乙○○、戊○○等4
    人明知對被害人甲○○、Ａ男並無債權依據，竟假冒員警實
    施調查犯罪、行使搜索權，並持玩具槍抵住Ａ男，對被害人
    甲○○、Ａ男施以手銬、腳銬，強取事實欄所示財物，顯見
    被告乙○○、戊○○等4 人具有不法所有意圖甚明。
  (五)另被告乙○○辯稱：並未脅迫被害人甲○○，是被害人甲○○自願與我協調，並交付前揭財物云云。而被害人甲○○亦
    於原審審理時證稱：被告乙○○無脅迫等語（見原審卷第14
    4 頁）。但查被告乙○○、戊○○等4 人以假冒警察之方式
    、持玩具槍使人誤認為真槍、出示刑警證，並以手銬、腳銬
    銬住被害人甲○○及Ａ男之舉，客觀上已剝奪被害人甲○○
    、Ａ男之行動自由，主觀上因被害人甲○○、Ａ男誤認其等
    果係員警辦案，自已造成心理上之強制力，並至使被害人甲○○及Ａ男不能抗拒甚明。被害人甲○○於原審亦證稱：案
    發當時不能反抗等語（見原審卷第143 頁），是縱被告乙○○未另為脅迫之舉動，仍不能為有利被告乙○○之認定。
  (六)原審辯護人辯以：本案95年11月30日案發，被害人甲○○卻
    於96年2 月3 日始報警，且非向其轄區鳳山分局報警，而係
    向左營分局報警，非合常理，有挾怨報復之情云云。惟被害
    人甲○○有施用毒品前科，此有刑案人犯在監所資料1 份在
    卷可稽（見偵卷二第23至24頁），且其因本件而遭證人己○○等人告發販賣毒品，經檢警偵辦等情，亦有臺灣高雄地方
    法院檢察署檢察官96年度偵續字第403 號、96年度偵字第25
    684 號不起訴處分書各1 份附卷可憑（見原審卷第51至56頁
    ），可見被害人甲○○自身確有犯罪嫌疑而可能為員警調查
    、偵辦，其因恐犯罪被追訴而不欲報警，應符常理。是被告
    乙○○、戊○○等4 人假冒警察對被害人甲○○實施調查犯
    罪、行使搜索權之舉，確對被害人甲○○心理造成相當之強
    制力，則被害人甲○○未立時報警，無悖情理。況被告乙○○、戊○○等人係向被害人甲○○表示渠等為「鳳山三組」
    員警，則被害人甲○○為免前揭受害情節為鳳山分局掩蓋、
    消案不予處理，而跨轄區另向左營分局報案，亦符常情，益
    徵被告乙○○、戊○○等4 人假冒警察之舉，確對被害人甲○○造成不敢報案之心理強制。從而，被告乙○○、戊○○
    等4 人因自恃被害人甲○○不敢報警，而留下真實姓名之手
    機號碼，亦無悖離情理，自難據此率認被告乙○○、戊○○
    等4 人無不法所有之意圖。
  (七)綜上所述，被告2 人所辯，均係飾卸之詞，一無可採。本件
    事證明確，被告2人犯行洵堪認定。
三、被告乙○○及戊○○等4 人，一同於95年11月30日夜間8時
    許，以酷似真槍之玩具槍抵住被害人Ａ男之頭部太陽穴，並
    出示偽造之刑警證，使被害人甲○○、Ａ男誤以為其等所持
    為真槍及警察辦案，參以該玩具槍緊抵被害人Ａ男之頭部要
    害，Ａ男受此死亡威脅，已然無法抗拒，又被告等人假冒警
    察行使公權力，將被害人甲○○及Ａ男銬上手銬、腳銬，並
    在被害人甲○○住處內翻箱倒櫃，此情節客觀上被害人已達
    不能抗拒之程度，並核屬刑法第321 條第1 項第1 、4 款之
    夜間侵入住宅、結夥3 人以上之情形。核被告乙○○、戊○○所為，係犯刑法第330 條第1 項之加重強盜罪、刑法第21
    6 條、第212 條之行使偽造特種文書罪、刑法第158 條之僭
    行公務員行使職權罪。被告等對被害人甲○○、Ａ男銬上手
    銬、腳銬等妨害自由部分，為強盜行為之階段行為，應為加
    重強盜之高度行為所吸收，不另論罪。被告乙○○、戊○○
    及另2 名男子，就上開犯行，有犯意聯絡及行為分擔，均為
    共同正犯。另被告乙○○、戊○○及另2 名男子，均係出於
    一個強盜目的而行使偽造特種文書、僭行公務員行使職權之
    犯意，於密接之時間、空間內為之，並同時強盜被害人甲○○、Ａ男，而侵害數法益，於法律評價上應認係一行為侵害
    數罪名，為想像競合犯，應依刑法第55條規定從一重之加重
    強盜罪論處。又被告乙○○前於82、83年間，因犯煙毒案件
    2 件，經法院各判處有期徒刑3 年4 月、3 年7 月確定，合
    併執行，於87年4 月17日縮短刑期假釋出監，嗣經撤銷假釋
    ，復於89年9 月5 日入監執行，甫於92年11月9 日縮短刑期
    執行完畢，有臺灣高等法院被告前案紀錄表1 份在卷可參，
    其受有期徒刑執行完畢，5 年以內故意再犯有期徒刑以上之
    罪，為累犯，應依刑法第47條第1 項規定加重其刑。公訴人
    認被告2 人所為，係犯刑法第328 條之普通強盜罪，尚有未
    洽，惟因基本社會事實同一，本院自得審理，並依法變更起
    訴法條。又公訴人認被告2 人出示刑警證所為，係犯刑法第
    212 條、第216 條之行使變造特種文書罪，惟扣案刑警證經
    鑑定結果認均屬偽造一節，已如前述，是被告2 人此部分所
    為係犯行使偽造特種文書罪，公訴人所持之見解容有誤會。
    另公訴人雖未引用刑法第158 條僭行公務員行使職權條文，
    惟起訴書犯罪事實欄已明確記載被告乙○○、戊○○等4 人
    有假冒警察之行為，故此部分犯行業經起訴，本院自應予以
    審理，附此敘明。
四、原審認被告2 人罪證明確，因而適用刑法第28條、第330 條
    第1 項、第216 條、第212 條、第158 條、第55條、第47條
    第1 項、第37條第2 項、第219 條，刑法施行法第1 條之1
    規定，並審酌被告乙○○、戊○○均正值青壯年，不思以正
    途牟取所需、結夥3 人以上於夜間持酷似真槍之玩具槍、偽
    造刑警證假冒警察侵入住宅，貪圖不勞而獲，被害人等所受
    財物損失非微，除侵害被害人等之財產法益之外，並使警察
    機關公信力嚴重受損，直接影響民眾對公務機關之信賴，法
    紀觀念淡薄，嚴重影響社會治安，本件犯行係被告乙○○邀
    被告戊○○等人一同前往，被告乙○○為主嫌，惡性較被告
    戊○○重，被告乙○○、戊○○犯罪後均猶飾詞狡辯，犯後
    態度不佳等一切情狀，量處被告乙○○有期徒刑9 年6 月，
    被告戊○○有期徒刑9 年，且依被告乙○○、戊○○加重強
    盜之犯罪情形，認均有宣告褫奪公權之必要，爰均諭知褫奪
    公權5 年，復敘明扣案刑警證上偽造「高雄市政府警察局局
    長」之公印文共7 枚，不論屬於被告與否，均應依刑法第21
    9 條之規定，宣告沒收之，至刑警證上記載「中華民國刑事
    警察」字樣之圖示，性質上並非表示公署或公務員資格之印
    信，即非印文，自不予宣告沒收，另扣案玩具槍3 把，鑑定
    結果認均無殺傷力，有高雄縣警察局槍彈鑑定書1 份在卷可
    稽（見偵卷三第46至50頁），非槍砲彈藥刀械管制條例查禁
    之槍枝，自非屬違禁物，而扣案手銬與腳銬各1 副、偽造刑
    警證7 張，雖均供被告乙○○、戊○○前揭犯罪所用，惟無
    積極證據證明為被告乙○○、戊○○所有，爰均不予宣告沒
    收，另扣案第一級毒品海洛因5 包、電子磅秤1 台、空夾鍊
    袋50個、門號0000000000號之行動電話（含SIM 卡）1 具，
    均與本件無關，且業經原審法院另案97年度訴字第823 號判
    決宣告沒收，扣案之0000000000號行動電話1 具、不明藥丸
    32包、不明粉末5 包（經送驗後未發現毒品成分）、身分證
    2 張、防彈背心1 件、安非他命吸食器1 組、鎖頭1 個、電
    子計算機1 台、鋸齒刀1 支等物，均與本件被告乙○○、戊○○之犯行無關連性，均不予宣告沒收。經核原判決認事用
    法，核無不合，量刑亦屬允當。被告2 人上訴意旨否認犯罪
    ，指摘原判決不當，為無理由，應予駁回。
五、原判決關於被告戊○○對被害人丁○○犯剝奪他人行動自由
    罪部分，業據被告戊○○於本院撤回上訴而告確定，本院自
    不予論述。
據上論斷，應依刑事訴訟法第368條，判決如主文。
本案經檢察官方娜蓉到庭執行職務。
中    華    民    國    98    年    10    月    23    日
                  刑事第九庭    審判長法  官  莊秋桃
                                      法  官  裕斗
                                      法  官  范惠瑩
以上正本證明與原本無異。
如不服本判決應於收受本判決後10日內向本院提出上訴書狀，其
未敘述上訴理由者，並得於提起上訴後10日內向本院補提理由書
狀（均須按他造當事人之人數附繕本）「切勿逕送上級法院」。
中    華    民    國    98    年    10    月    23    日
                                      書記官  戴育婷
附錄本判決論罪之法條：
刑法第158 條（僭行公務員職權罪）
冒充公務員而行使其職權者，處3 年以下有期徒刑、拘役或5 百
元以下罰金。
冒充外國公務員而行使其職權者，亦同。
中華民國刑法第212 條（偽造變造特種文書罪）
偽造、變造護照、旅券、免許證、特許證及關於品行、能力服務
或其他相類之證書、介紹書，足以生損害於公眾或他人者，處1
年以下有期徒刑、拘役或3 百元以下罰金。
中華民國刑法第216 條（行使偽造變造或登載不實之文書罪）
行使第210 條至第215 條之文書者，依偽造、變造文書或登載不
實事項或使登載不實事項之規定處斷。
刑法第330 條第1 項（加重強盜罪）
犯強盜罪而有第321 條第1 項各款情形之一者，處7 年以上有期
徒刑。


司法院資訊處製作；財團法人民間司法改革基金會備份。
